臺灣橋頭地方法院民事判決
104年度重訴字第394號
原      告  修一堂  
法定代理人  陳乃川  
訴訟代理人  葉銘進律師
被      告  林順展  
            陳振順  
            陳進江  
            陳慶賢  
            李文階  
            王川聲  
            洪鈴標  
            黃金可  
            李金獅  

            黃陸梅  

            黃豐林


            蔡正生  
            魏俍琪  
            劉貞夆  
            蔡金津


            蔡靜子  

            陳龍水  
            陳雯妮  
共      同
訴訟代理人  林曉筠律師
            景玉鳳律師
            陳俊言律師
上列當事人間請求遷讓房屋等事件，本院於民國111年4月19日言
詞辯論終結，判決如下：
    主    文
被告應自坐落高雄市○○區○○○段○○○○○○○地號土地上如附圖紅色網
狀線所示主建物即門牌號碼高雄市○○區○○○路○○○號房屋遷出，並
將上開房屋及上開土地如附圖紅色斜線所示園區部分土地（面積
五九三六平方公尺）返還予原告。
被告不得有妨害原告行使上開第一項房屋所有權及土地使用收益
權之行為。
訴訟費用由被告負擔。
本判決第一項於原告以新臺幣參佰玖拾伍萬元為被告供擔保後得
假執行。但被告以新臺幣壹仟壹佰捌拾參萬捌仟肆佰陸拾元為原
告預供擔保，得免為假執行。
原告其餘假執行之聲請駁回。
    事實及理由
壹、程序部分：
    按訴狀送達後，原告不得將原訴變更或追加他訴；但請求之
    基礎事實同一者；擴張或減縮應受判決事項之聲明者，不在
    此限，民事訴訟法第255條第1項第2、3款定有明文。本件原
    告原起訴聲明：㈠被告等應自坐落高雄市○○區○○○段000○000
    地號如起訴狀附圖所示面積8,118.6平方公尺土地及其上門
    牌號碼高雄市○○區○○○路000號房屋遷出，並將上開土地及房
    屋返還原告；㈡被告等未經原告同意不得進入前項所示之土
    地及房屋。嗣於審理中變更聲明為：㈠被告等應自坐落高雄
    市○○區○○○段000○000地號如高雄市旗山地政事務所105年3月
    31日複丈成果圖所示紅色網狀主建物面積1,731平方公尺部
    分即門牌號碼高雄市○○區○○○路000號房屋遷出，並將上開房
    屋及上開複丈成果圖所示紅色斜線修一堂園區面積5,936平
    方公尺部分土地返還原告；㈡被告等不得妨害原告行使前項
    所示土地之使用收益權及房屋之所有權或事實上處分權(本
    院卷五第5至6、300至302頁)。核第㈠項聲明之變更，係減縮
    應受判決事項之聲明；第㈡項變更之訴，與原訴係基於同一
    防止妨害權利行使之基礎事實，均與上開規定相符，應予准
    許。
貳、實體部分：
一、原告主張：坐落高雄市○○區○○○段○000○000地號上如附圖所
    示紅色斜線部分，面積5,936平方公尺土地（下稱系爭土地
    ），係原告向財政部國有財產局南區分署承租，其上門牌號
    碼高雄市○○區○○○路000號之建物（下稱系爭建物，如附圖所
    示紅色網線部分，面積1,731平方公尺），則係由原告募建
    而建成，應由原告原始取得系爭建物所有權，縱認非所有權
    人，亦屬事實上處分權人。原告前任負責人周洪色任內遭被
    告林順展、陳振順架空，嗣阻止不支持其等之大部分信徒進
    入系爭建物參修，甚至安排非信徒身分之被告李金獅、黃陸
    梅長期居住於系爭建物內。原告於104年6月7日召開信徒大
    會選任陳乃川為主任委員後，即於同年7月25日召開管理（
    監察）委員會議，並決議：「案由：維護修一堂堂務之正常
    運作。說明：因前任主任周洪色任內，本堂有將近兩年時間
    ，遭信徒林順展、陳振順私自掌控，有損本堂信徒權益，是
    否應做處置，請舉手表決。」及「案由：為維護本堂信徒權
    益，即日起進行內部整修與年度盤點之公告。說明：公告內
    容下：『本堂即日起進行內部整修與年度盤點，此期間暫停
    對信徒及外界人士開放，非經本堂主任委員或其授權人員之
    同意，請勿進入，特此公告。』。」，故陳乃川於同日即在
    系爭建物大門張貼公告，並於同年月28日上午偕同員警及數
    位信徒、志工至系爭建物進行接管，未料被告等人竟加以阻
    擋、撕毀張貼之公告及反鎖系爭建物大門，被告等人所為係
    無權占據侵奪系爭土地及系爭建物。被告雖辯稱起訴後之現
    占有人僅被告陳龍水、李金獅二人，然其亦稱該二人為「輪
    值」之「駐壇」人員，可見被告係採用輪班制方式，應認被
    告共同占有系爭土地及系爭建物。為此依民法第767條及第9
    62條規定，提起本件訴訟等語。並聲明：㈠被告應自系爭建
    物遷出，並將系爭建物及系爭土地返還原告；㈡被告不得妨
    害原告行使系爭土地使用收益權及系爭建物之所有權或事實
    上處分權；㈢原告願供擔保，請准宣告假執行。
二、被告則以：原告組織至91年才成立，不可能於75年間出面募
    建。系爭土地係由訴外人洪丁仁於62至63年間購買土地承租
    權，於67年捐獻土地承租權予興毅大體，嗣興毅大體借用周
    洪色之名義登記承租系爭土地；系爭建物則係由興毅大體交
    待高興中體訴外人陳榮得負責興建，陳榮得則交待修一、德
    源、鳳山三個小體單位籌建，高興中體下各小體單位並依所
    在地區劃分4區，由各區負責人帶領壇主人才集資興建，系
    爭建物落成後即作為高興中體下9個小體單位所使用，故系
    爭建物之所有權屬於興毅大體，管理權則屬於高興中體，並
    非原告之財產，原告僅為一虛設組織，此即原告於91年辦理
    寺廟登記後至102年間均未開會之原因。被告參與系爭建物
    之興建過程，自建成後即持續在此辦道修行，依循高興中體
    單位經理與壇主人才會議決議，於系爭建物開設班會，並非
    無權占有。且被告於本件起訴後，因時空變遷，除被告陳龍
    水、李金獅外，其餘被告已非系爭建物之現占有人。系爭建
    物未辦保存登記，無從類推適用民法第767條規定；再者，
    原告於102年6、7月間跟隨訴外人郭欽鉞出走自立門派而離
    開系爭建物，已拋棄占有，不受民法第962條之保護。況且
    原告對系爭建物僅登記800平方公尺之權利，卻請求被告遷
    出並返還1,731平方公尺，依法無據。又原告於民事起訴狀
    自承系爭建物遭被告掌握將近2年，並於臺灣高雄地方法院1
    04年度訴字第2439號返還寄託物事件，自承系爭建物於102
    年間起遭被告占據，依民法第963條，原告之請求已罹逾時
    效等語作為抗辯。並聲明：㈠原告之訴及假執行聲請均駁回
    ；㈡若受不利判決，願供擔保請准免為假執行。　　
三、本件之爭點：(本院卷五第317頁)
　㈠原告是否為系爭建物（高雄市○○區○○○路000號)之所有權人或
    事實上處分權人？
  ㈡原告是否為系爭土地（高雄市○○區○○○段0000000地號上如本
    院卷三第149頁複丈成果圖所示紅色斜線部分土地）之承租
    權人？
  ㈢被告是否占用系爭建物及系爭土地？
  ㈣原告請求被告應自系爭土地及系爭建物遷出，將系爭土地及
    建物返還予原告，有無理由？
  ㈤原告請求被告不得妨害原告行使系爭土地之使用收益權及系
    爭建物之所有權或事實上處分權，有無理由？
  ㈥被告抗辯系爭建物未經登記，僅有事實上處分權，不得主張
    民法第767條之請求權，有無理由？
  ㈦被告抗辯原告依民法第962條規定之請求權，已罹於時效，有
    無理由？　
四、本院之判斷：
  ㈠原告是否為系爭建物之所有權人或事實上處分權人？
　1.按未辦理建物所有權第一次登記之房屋，房屋所有權為出資
    興建之原始建造人取得所有權（最高法院96年度台上字第27
    72號判決參照）。而房屋之原始取得，係指出資建築房屋，
    不基於他人既存權利，獨立取得房屋所有權而言，並不以登
    記為生效要件。又凡有僧道住持之宗教上建築物，不論用何
    名稱，均為寺廟；寺廟財產及法物，應向該管地方官署呈請
    登記；寺廟財產及法物為寺廟所有，監督寺廟條例第1、5、
    6條定有明文。
　2.經查，修一堂係於民國75至79年間募建，為兩造所不爭執(
    本院卷一第4、79頁)，並有被告提出之募建信眾名冊在卷可
    佐(本院卷一第83至87頁)。而募建係以信眾捐贈興建寺廟之
    意思集資，成為寺廟之資金而興建寺廟，依前揭說明，自應
    由該寺廟原始取得寺廟建築物之所有權。又「修一堂」主建
    物係於79年募建完成，嗣於91年間以「修一堂」名稱向當時
    高雄縣政府申請補辦寺廟登記，並將坐落高雄市○○區○○○段○
    000○000地號土地上之寺廟建築物列為寺廟財產，經該府准
    予登記在案，登記證為高縣寺登補字第464號，亦有高雄市
    政府民政局105年1月25日高市民政宗字第10500299100號函
    附之「修一堂」寺廟登記表及登記證等資料附卷可稽（本院
    卷三第5至53頁），足見「修一堂」已向主管機關辦畢寺廟
    登記，而得為該寺廟建物財產之權利主體。是該寺廟建物即
    系爭建物之所有權，應由「修一堂」原始取得，堪以認定。
　3.被告雖抗辯系爭建物所有權屬於出資出力之信徒全體或興毅
    大體，並非原告修一堂之財產等語。惟系爭建物為募建之寺
    廟，其所有權應歸屬該寺廟所有，已如前述，被告抗辯系爭
    建物應屬於出資出力之信徒全體公同共有，已難憑採。又興
    毅大體僅係宗教系統名稱，無從為不動產之權利主體，且系
    爭建物既主祀道教神明周倉爺，依前開監督寺廟條例規定，
    不問其名稱為何，均屬寺廟，其募建之系爭建物，即為該寺
    廟所有，是縱系爭建物如被告抗辯所稱於91年補辦登記時始
    定名為「修一堂」，亦不影響系爭建物所在寺廟之主體同一
    性，系爭建物仍屬於該寺廟所有。而周洪色於91年2月17日
    申辦該寺廟之寺廟登記時，至104年該寺廟第二次信徒大會
    期間，均具有該寺廟負責人之身分，業據被告抗辯其為本件
    訴訟之前提要件並聲請本院於其判決確定前裁定停止本件訴
    訟程序之另案確定判決判定屬實明確（本院卷四第317至383
    頁，臺灣高雄地方法院104年度訴字第2478號、臺灣高等法
    院高雄分院106年度上字第65號及最高法院109年度台上字第
    2138號確定判決)，則經該寺廟合法負責人申辦寺廟登記定
    名為「修一堂」之寺廟，自為原始取得系爭建物所有權之寺
    廟，故被告上開所辯，均無足採。另被告請求傳訊證人周洪
    色、郭欽鉞、洪三芳、趙鎮洲、陳振順、林義雄、林順展、
    顏文惠，以證興毅大體等宗教系統關係及辦理寺廟登記之原
    因及過程等情，然其待證事實均不足以影響本院前開認定，
    並無傳訊之必要，併予敘明。
  ㈡原告是否為系爭土地之承租權人？
　　查系爭土地係修一堂負責人周洪色於93年5月18日切結地上
    「旗南三路245號」門牌建物為修一堂所有，向財政部國有
    財產署南區分署申請承租，經該署同意，於同年8月2日訂定
    (93)國基租字第000139號租賃契約書，嗣經100年間辦理續
    租換約後，租期至108年12月31日，且於104年8月21日因負
    責人變更為陳乃川，辦理租約更正，再於108年辦理續租換
    約後，租期至116年12月31日止，有該署105年1月27日台財
    產南租字第10500008880號函、111年2月25日台財產南租字
    第11100030330號函及所附歷次租賃契約書可參(本院卷三第
    54至59頁及卷五第436至439頁)。而周洪色於93年至104年間
    、陳乃川於104年間起迄今，為「修一堂」寺廟之合法負責
    人，亦據前開另案確定判決認定屬實明確。則修一堂即原告
    自93年間起迄今，確為系爭土地之合法承租權人，亦堪認定
    。被告抗辯系爭土地承租權係洪丁仁於67年間捐獻予興毅大
    體，興毅大體再借用周洪色名義登記承租，周洪色無權移轉
    予原告云云，不足採信。　
　㈢被告是否占用系爭建物及系爭土地？　
　1.按當事人主張之事實，經他造於準備書狀內或言詞辯論時或
    在受命法官、受託法官前自認者，無庸舉證；自認之撤銷，
    除別有規定外，以自認人能證明與事實不符或經他造同意者
　　，始得為之，為民事訴訟法第279條第1、3項所明定。
　2.本件原告起訴主張被告等占用系爭建物及系爭土地，被告則
    於105年1月8日言詞辯論程序承認系爭建物及系爭土地現由
    被告等共同信徒繼續在使用中及110年9月16日言詞辯論程序
    承認系爭建物及系爭土地現由被告共同占用(本院卷二第7頁
    及卷四第484頁)，則系爭建物及系爭土地確由被告等占用，
    原告自毋庸舉證，而堪認定。被告未經撤銷前開自認，復未
    舉證以實其說，則被告嗣後改稱除陳龍水、李金獅外，其餘
    被告已未再有占用之事實云云，自難採信。
　㈣原告請求被告應自系爭土地及系爭建物遷出，將系爭土地及
    建物返還予原告，有無理由？
　1.按所有人對於無權占有或侵奪其所有物者，得請求返還之；
    對於妨害其所有權者，得請求除去之；有妨害其所有權之虞
    者，得請求防止之；占有人，其占有被侵奪者，得請求返還
    其占有物；占有被妨害者，得請求除去其妨害；占有有被妨
    害之虞者，得請求防止其妨害，民法第767條、第962條亦有
    明定。
　2.原告為系爭建物之所有權人及系爭土地之承租權人，惟系爭
    建物及系爭土地均遭被告等占用，且被告抗辯其等或興毅大
    體為系爭建物所有權人及興毅大體為系爭土地承租權人，均
    不足採信等情，業經本院認定如前。被告復不能舉證證明其
    等有其他合法占用權源，自屬無權占用。則依前開民法第76
    7條、第962條規定，原告請求被告應自系爭建物遷出，將系
    爭土地及系爭建物返還予原告，於法即屬有據。
　3.被告雖另抗辯原告之民法第962條請求權已罹於時效等語，
    並舉被證20至22為證。惟兩造於104年7月28日之前，所爭議
    者，均屬該「修一堂」寺廟管理權誰屬之爭執，被證20、22
    所陳述者，亦係被告佔據掌控修一堂，均屬誰控制修一堂管
    理權限之爭議，並無礙於「修一堂」仍占有系爭建物及系爭
    土地。然104年7月28日被告等占用系爭建物及系爭土地後，
    於本院言詞辯論程序中表示被告等為系爭建物之原始所有權
    人，並否認原告修一堂為系爭建物所有權人及系爭土地承租
    人云云(本院卷二第7頁)，顯已表明排除修一堂之占有而為
    自己占有，則修一堂之民法第962條請求權時效，自應自104
    年7月28日後起算，至原告於104年8月10日提起本件訴訟時
    ，尚未罹於1年時效期間，是被告此部分所辯，亦無足採。
    　
　㈤原告請求被告不得妨害原告行使系爭土地之使用收益權及系
    爭建物之所有權或事實上處分權，有無理由？
　　本件兩造間爭訟多年，被告復一再主張原告並非系爭建物所
    有權人及系爭土地承租權人，客觀上被告對系爭建物所有權
    及系爭土地承租權之妨害，將來仍有繼續發生之虞，則原告
    依前開民法第767條、第962條規定，請求被告不得有妨害原
    告行使系爭土地使用收益權及系爭建物所有權之行為，亦屬
    有據。
五、綜上所述，原告依民法第767條、第962條之規定，請求被告
    應自系爭建物遷出，並將系爭建物及系爭土地返還予原告；
    暨被告不得有妨害原告行使系爭建物所有權及系爭土地使用
    收益權之行為，為有理由，應予准許。兩造主文第1項部分
    分別陳明願供擔保，請准宣告假執行及免為假執行，核無不
    合，爰依聲請分別酌定相當之擔保金額准許之。至主文第2
    項，係請求被告不為特定之行為，並非關於財產權之訴訟，
    原告此部分假執行之聲請，於法不合，應併予駁回。
六、本件事證已臻明確，兩造其餘攻擊防禦方法及所提證據，經
    本院斟酌後，認為均不足以影響本判決之結果，爰不逐一論
    列，附此敘明。
七、據上論結，本件原告之訴為有理由。依民事訴訟法第78條、
    第390條第2項、第392條第2項，判決如主文。
中　　華　　民　　國　 111　　年　　5 　　月　　17　　日
                  民事第一庭  法　官  陳景裕
以上正本係照原本作成。
如對本判決上訴，須於判決送達後20日內向本院提出上訴狀。如
委任律師提起上訴者，應一併繳納上訴審裁判費。
中　　華　　民　　國　 111　　年　　5 　　月　　17　　日
                              書記官　黃國忠
附圖：高雄市旗山地政事務所105年1月14日旗法土字第2800號
　　　複丈成果圖。